【裁判字號】    97,家抗,51
【裁判日期】    980220
【裁判案由】    限定繼承
【裁判全文】
臺灣臺北地方法院民事裁定              97年度家抗字第51號
抗告人  乙○○
上列抗告人就被繼承人甲○○遺產限定繼承事件，對於中華民國
97年5 月30日本院95年度繼字第1828號裁定提起抗告，本院裁定
如下：
      主    文
原審於民國97年5月30日所為之裁定廢棄。
      理    由
一、抗告人於原審聲請及抗告意旨略以：抗告人聲請就被繼承人
    甲○○遺產限定繼承，於民國95年12月15日聲請狀中已載明
    抗告人送達處所為「台北市○○路246 巷60號2 樓」，詎原
    審於民國96年1 月8 日裁定命抗告人於5 日內補正被繼承人
    甲○○之除戶謄本或死亡證明、被繼承人甲○○之財產清冊
    、抗告人與其他同一順位法定繼承人之最近戶籍謄本，該裁
    定並未按抗告人上開處所為送達，致抗告人未收到該命補正
    裁定不知要補正，原審復於96年2 月27日以抗告人逾期未補
    正上開資料而駁回抗告人之聲請，該駁回裁定亦未按上開處
    所為送達，致抗告人亦不知有該駁回裁定。嗣抗告人因接獲
    本院97年4 月2 日北院隆97執玄字第26836 號執行命令，始
    知聲請限定繼承未獲准許，乃於97年4 月15日聲請閱卷始知
    悉聲請限定繼承遭駁回。惟原審上開命補正裁定既未合法送
    達抗告人，嗣後復以抗告人逾期未補正駁回抗告人之聲請，
    於法未合，抗告人乃於97年4 月21日具狀向原審聲請回復原
    狀，即依非訟事件法第40條規定聲請撤銷原審96年2 月27日
    駁回裁定，及依民事訴訟法第164 條規定聲請回復原狀，並
    補正遺產清冊及除戶戶籍謄本，請准裁定抗告人為限定繼承
    之聲請。詎原審仍以其送達程序並無違誤為由，於97年5 月
    30日駁回抗告人上開聲請，自有未當，為此對原審97年5 月
    30日裁定提起抗告，求為廢棄原審該裁定等語。
二、原審97年5 月30日裁定以：抗告人於95年12月15日聲請限定
    繼承狀上陳報地址為台北市○○路○ 段109 巷6 號1 樓，原
    審對抗告人按該址為送達時為寄存送達，依法已合法送達，
    並無送達程序違法之處，爰駁回抗告人聲請回復原狀、請求
    撤銷96年2月27日裁定並裁准抗告人為限定繼承。
三、按非訟事件法第40條規定：「法院認為不得抗告之裁定不當
    時，得撤銷或變更之。因聲請而為裁定者，其駁回聲請之裁
    定，非因聲請不得依前項規定為撤銷或變更之。」係指法院
    就非訟事件所為之裁定，以不得抗告者為限，原法院認為其
    裁定不當時，始得撤銷或變更之。查原審於96年2月27日以
    抗告人未遵期補正而駁回抗告人限定繼承聲請之裁定，係得
    抗告之裁定，依上說明，抗告人依非訟事件法第40條規定聲
    請原審撤銷該裁定，即無理由。次按民事訴訟法第164條所
    謂不變期間，係指法定期間之冠有不變字樣者而言（最高法
    院22年抗字第607號判例參照）。又審判長命上訴人補正上
    訴要件欠缺之裁定期間，並非民事訴訟法第164條所稱之不
    變期間，上訴人遲誤此項期間，致其上訴被駁回後，無論其
    遲誤之原因如何，均不得聲請回復原狀（最高法院28年抗字
    第 444 號判例參照）。查原審於96年1月8日裁定命抗告人
    於5日內補正資料，依上說明，該裁定期間並非民事訴訟法
    第164條所稱之不變期間，抗告人遲誤該期間，致其聲請限
    定繼承被駁回後，無論其遲誤之原因如何，均不得聲請回復
    原狀，故抗告人依民事訴訟法第164條規定聲請原審回復原
    狀，亦無理由。
四、次按住所並不以登記為要件，戶籍法為戶籍登記之行政管理
    規定，戶籍地址乃依戶籍法所為登記之事項，戶籍地並非認
    定住所之唯一標準。倘應受送達人實際未居住於其戶籍地，
    則該戶籍地址即非應受送達之處所，自不得於該處所為寄存
    送達。又當事人如向法院陳明其送達處所，法院自應向該送
    達處所為送達。再不能依民事訴訟法第136條、第137條之規
    定為送達者，固得依同法第 138 條之規定為寄存送達，惟
    應受送達人之住居所現已變更者，縱令其戶籍登記尚未遷移
    ，仍不得對該原處所為寄存送達。經查，抗告人於95年12月
    15日提出之限定繼承陳報狀首頁，雖記載地址為「台北市○
    ○區○○路1段109巷6號1樓」，惟於該陳報狀後附民事聲請
    狀卻記載其住所及送達處所均為「台北市○○路246巷6號2
    樓」，有該陳報狀及聲請狀附於原審卷足憑。又抗告人於本
    院陳稱：我當時住台北市○○路246巷6號2樓，台北市○○
    區○○路1段109巷6號1樓是我戶籍地，是為了子女學區而設
    籍該址，而我在聲請時，除聲請狀外，另外有陳報送達處所
    為台北市○○路246巷6號2樓等語（見本院97年7月8日準備
    程序筆錄）。並原審向台北市政府警察局大安分局函查其先
    後於96年1月8日命抗告人補正之裁定書及同年2月27 日駁回
    抗告人限定繼承聲請之裁定書，均向抗告人戶籍地址「台北
    市○○區○○路1段109巷6號1樓」為送達，均經寄存該址轄
    區派出所，有無人前往領取一事，亦經該局函覆查無人前往
    領取紀錄，有該局97年5月13日北市警安分刑字第097313952
    00號函附於原審卷可稽。足見抗告人主張其聲請本件限定繼
    承時，並未居住在戶籍地址「台北市○○區○○路1段109巷
    6號1樓」，實際係居住在「台北市○○路246巷6號2 樓」，
    應堪採信。則抗告人既於聲請限定繼承時向原審陳報其送達
    處所為「台北市○○路246巷6號2樓」，原審自應向該處所
    為送達始為合法送達，詎原審於96年1月8日命抗告人補正之
    裁定書及同年2月27日駁回抗告人限定繼承聲請之裁定書，
    均僅向抗告人戶籍地址為送達，未向抗告人陳報送達地址為
    送達，查該戶籍地址既非抗告人之住居所，寄存郵件亦未經
    抗告人領取，揆諸前揭說明，該項送達，即難謂為合法。抗
    告人既未受合法通知，自無從起算命其補正之期間，是原審
    以抗告人未遵期補正而駁回其限定繼承之聲請，自有重大瑕
    疵，乃原審就抗告人補正遺產清冊及除戶戶籍謄本，並請准
    裁定抗告人為限定繼承之聲請，仍以其送達程序並無違誤為
    由，於97年5 月30日再駁回抗告人之聲請，於法即有違誤。
    抗告意旨指摘原審97年5 月30日裁定不當，聲明廢棄，非無
    理由，應由本院將原審該裁定廢棄，另由原審為適法之處理
    。爰裁定如主文。
中    華    民    國    98    年    2    月    20     日
                家事法庭審判長法  官  曾 部 倫
                              法  官  黃 桂 興
                              法  官  鍾    華
以上正本係照原本作成。
如對本裁定抗告，須於裁定送達後十日之不變期間內，向本院提
出抗告狀。
中    華    民    國    98    年    2    月    20     日
                              書記官  郭 麗 琴


司法院資訊處製作；財團法人民間司法改革基金會備份。
